【裁判字號】    98,上訴,364
【裁判日期】    980310
【裁判案由】    詐欺
【裁判全文】
臺灣高等法院刑事判決                 98年度上訴字第364號
上  訴  人
即  被  告  乙○○
上列上訴人因詐欺案件，不服臺灣基隆地方法院97年度訴字第15
84號，中華民國97年11月27日第一審判決（起訴案號：臺灣基隆
地方法院檢察署97年度偵字第89號），提起上訴，本院判決如下
：
    主  文
原判決撤銷。
乙○○幫助意圖為自己不法之所有，以詐術使人將本人之物交付
，累犯，處有期徒刑拾月，減為有期徒刑伍月，如易科罰金，以
銀元參佰元即新臺幣玖佰元折算壹日。
    事  實
一、乙○○（原名許政鑫，改名為許玿齊，嗣又改為現名）前因
    違反毒品危害防制條例案件，經臺灣板橋地方法院於民國89
    年6月9日以88年度重簡字第1265號判處有期徒刑4月確定，
    又再因違反毒品危害防制條例案件，經同院於90年6月22日
    ，以90年度易字第132號判處有期徒刑5月確定，上開二刑經
    接續執行，於90年10月8日易科罰金執行完畢。詎乙○○仍
    不知悔改，可預見若將其所申請之金融行庫存款帳戶任意交
    予他人使用，將可能幫助他人做為實施詐欺等財產性犯罪收
    取不法所得之工具，惟以縱或發生亦所不惜之幫助犯意，透
    過報紙分類廣告與不詳姓名男子聯絡後，於93年11月底某日
    ，以每一帳戶每月新臺幣（下同）3000元之代價，在桃園縣
    龜山鄉迴龍（起訴書誤載台北縣）附近之光啟高中附近之某
    OK便利商店，同時將其所申請使用之台北國際商業銀行（帳
    號：000-0000000000000號）、五股德音郵局（局帳號：
    00000000000000號）及台新國際商業銀行新莊分行（帳號：
    00000000000000號）等三存款帳戶之存摺、印章、提款卡及
    密碼等物及資料一併交予該不詳姓名男子，再由該不詳姓名
    男子輾轉交予童照錞、梁凱筠、羅永政（上述3人經另案判
    決確定）與大陸地區之不詳姓名之人共組之詐欺集團，該集
    團成員即於附表所示之時間，以附表所示之方式施用詐術，
    致甲○○、林世陷於錯誤，將款項匯入如附表所示之乙○
    ○帳戶內，再由童照錞等人悉數提領之；迨甲○○等人認有
    可疑加以查證，始知受騙並報警處理，而查悉上情。
二、案經基隆市警察局移送臺灣基隆地方法院檢察署檢察官偵查
    起訴。
    理  由
一、上開揭事實欄所載將存摺交予不詳姓名男子之事實，業據上
    訴人即被告乙○○於警詢及原審準備程序及審理時坦承不諱
    ，被害人於事實欄附表所載之時、地遭詐騙財物，並匯入如
    附表所示金額至被告提供附表所示上述帳戶內，嗣遭提領一
    空之事實，亦據被害人徐峰一、林世於警詢時指訴綦詳，
    並有被害人甲○○跨行匯款回條聯、郵政國內匯款執據影本
    、被告之中華郵政帳戶基本資料、台北國際商業銀行帳戶之
    開戶基本資料及歷史明細檔查詢單影本、台新國際商業銀帳
    戶開戶資料及資金往來明細表、臺灣桃園地方法院95年訴字
    第799號刑事判決書在卷足資佐證，從而，被害人徐峰一、
    林世，遭童照錞所屬詐騙集團依附表所載之詐騙手法，至
    將附表所示之款項匯入被告附表所示帳戶之事實，至為明灼
    ，可以認定。按在金融機構開立帳戶、請領存摺及提款卡使
    用，係針對個人身分之社會信用而予以資金流通，具有強烈
    之屬人性格，而金融帳戶作為個人理財之工具，申請開設並
    無任何特殊之限制，一般民眾均得以存入最低開戶金額之方
    式申請使用，且同一人得在不同之金融機構申請數個存款帳
    戶使用，殆幾為眾所週知事實；依一般人之社會經驗，若遇
    陌生人捨以自己名義申請帳戶，反以向不特定人蒐集金融帳
    戶使用，衡情應對該帳戶是否供合法使用一節有所懷疑，況
    近年詐騙集團犯案猖獗，利用帳戶掩飾、隱匿詐財贓款之事
    ，迭有所聞，被告為智慮成熟之成年人，對此應無法諉為不
    知，故其將帳戶之帳號、存摺、提款卡、密碼交付該不詳姓
    名男子，對於該人可能自行或輾轉交予他人從事詐欺取財等
    不法行為，應有預見，竟為牟取1個帳戶3000元之利益，仍
    將其所有之前揭帳戶之帳號、存摺、提款卡、密碼交付該人
    ，顯然對於上開帳戶遭利用做為收取詐騙款項工具之事實，
    予以容認，而不違背其本意，是被告對於利用其提供之帳戶
    詐欺取財之人，具有幫助之不確定故意至明。從而，本件事
    證明確，被告犯行，堪以認定，自應依法論科。
二、新舊法比較：
    按「行為後法律有變更者，適用行為時之法律，但行為後之
    法律有利於行為人者，適用最有利於行為人之法律。」，修
    正後刑法第2條第1項定有明文。此條規定係規範行為後法律
    變更所生新舊法律比較適用之準據法，本身尚無新舊法比較
    之問題，於新法施行後，應一律適用新法第2條第1項之規定
    ，為「從舊從輕」之比較，先予敘明。再按本次法律變更，
    比較時應就罪刑有關之共犯、未遂犯、想像競合犯、牽連犯
    、連續犯、結合犯，以及累犯加重、自首減輕暨其他法定加
    減原因（如身分加減）與加減例等一切情形，綜其全部罪刑
    之結果而為比較（最高法院95年度第八次刑事庭會議決議一
    (一)(四)參照），且比較新舊法之結果，應全部適用舊法或新法
    ，不得割裂適用（最高法院87年台非字第400號判決意旨參
    照），合先敘明。
(一)、被告行為後，刑法第30條幫助犯之規定，新法雖就文字加以
    修正，法律意涵不變，適用新舊法結果並無不同，不生新舊
    法比較之問題，應逕依裁判時法即修正後之刑法第30條第1
    項之規定論以幫助犯（最高法院95年第21次刑庭會議決議參
    照）。
(二)、刑法第33條第5款修正為：「罰金：新臺幣1千元以上，以百
    元計算之。」，而依被告行為時之刑罰法律，罰金係以銀元
    為單位，並依罰金罰鍰提高標準條例第1條前段規定之提高
    倍數10倍，至於罰金最低額依修正前刑法第33條第5款規定
    則為銀元1元（即新臺幣3元）。比較修正前、後之法律規定
    ，罰金最高額經換算後之結果並無二致，惟就罰金最低額部
    分，依新法規定為新臺幣1千元，依舊法規定為銀元1元（即
    新臺幣3元）。本件被告有幫助犯刑罰減輕事由，而就罰金
    之減輕，舊法第68條規定僅減輕最高度，依新法第67條規定
    其最高度及最低度同減輕之，惟經綜合比較結果，此部分仍
    以修正前之規定較有利於被告。
(三)、修正後刑法第41條第1項規定：「犯最重本刑為五年以下有
    期徒刑以下之刑之罪，而受六個月以下有期徒刑或拘役之宣
    告者，得以新臺幣一千元、二千元或三千元折算一日，易科
    罰金。」相較與行為時刑法第41條第1項規定：「犯最重本
    刑為五年以下有期徒刑以下之刑之罪，而受六月以下有期徒
    刑或拘役之宣告，因身體、教育、職業或家庭之關係，執行
    顯有困難者，得以一元以上三元以下折算一日，易科罰金。
    」及依修正前罰金罰鍰提高標準條例第2條規定提高100倍後
    ，為銀元一百元以上，三百元以下，即新臺幣三百元以上，
    九百元以下，自以修正前刑法第41條第1項有利。
(四)、又刑法第47條規定之累犯要件雖有修正，然其修正內容祇在
    排除「過失再犯有期徒刑以上之罪」之適用；至前案有期徒
    刑執行完畢以後，五年以內，「故意再犯有期徒刑以上之罪
    」者，無論依修正前或修正後之法律規定，均應論以累犯，
    加重本刑至二分之一。茲「故意再犯有期徒刑以上之罪」者
    ，無論在修法前、後之累犯成立要件暨法律效果既無二致，
    則其自非刑罰法律之變更，亦無新舊法律比較適用之問題。
(五)、綜合上述比較本案應適用之刑法相關規定，修正後之規定，
    並未利於被告，依刑法第2條第1項前段規定，仍應依上述修
    正前刑法相關規定。
三、論罪科刑部分
(一)、按刑法上之幫助犯，係對於犯罪與正犯有共同之認識，以幫
    助之意思，對於正犯資以助力，而未參與犯罪行為者而言，
    如未參與實行構成要件之行為，且係出於幫助之意思，提供
    助力，即屬幫助犯，而非共同正犯（最高法院49年台上字第
    77號判例可資參照）。本件被告基於幫助之犯意，交付其所
    有前揭帳戶之帳號存摺、提款卡、密碼予不詳姓名男子，再
    輾轉交予童照錞所屬詐欺集團成員使用，致該集團成員對被
    害人徐峰一、林世施以詐術，使被害人陷於錯誤，而將款
    項轉帳至被告之前揭帳戶內，而為他人之詐欺取財行為提供
    助力。核被告所為，係犯刑法第30條第1項、刑法第339條第
    1項之幫助詐欺罪。被告係幫助他人實行詐欺罪行為，為幫
    助犯，爰依刑法第30條第2項之規定，按正犯之刑減輕之。
    公訴人雖以被告所為應成立修正前刑法第340常業詐欺罪之
    幫助犯云云。惟按修正前刑法關於常業犯之規定，係以行為
    人恃此犯罪維生以之為常業，為其構成要件之主觀要素。從
    而，幫助常業犯之主觀犯意，除預見正犯欲遂行之犯罪外，
    對於正犯此項主觀身分要素，亦應有其認識，始克相當。查
    本案遂行詐欺之正犯童照錞等人，雖經臺灣桃園地方法院依
    修正前刑法第340條之常業詐欺罪論擬，惟被告於原審否認
    將存摺出售予童照錞，僅稱係依據分類廣告出售予不詳姓名
    之人，而依公訴人所舉證據，亦無足證被告與童照錞所屬詐
    騙集團成員有所接洽，從而，被告於交付存摺之際，對於該
    不詳姓名男子或輾轉取得存摺者，可能持以行騙有預見可能
    ，固如理由一、所述，然就上開取得存摺之人，究屬恃騙營
    生？抑係偶發之隨機犯，並無證據證明被告有其預見或預見
    可能性，基於罪疑唯輕原則，應認其為僅成立普通詐欺罪之
    幫助犯，起訴法條自應予變更，附此敘明。又幫助犯之罪數
    ，係依幫助行為之個數定之，本件被告自稱係同時將事實欄
    所載帳戶等物提供予該不詳姓名男子等語，又查無其他證據
    足資證明，被告係先後交付，即應從有利之認定為1次交付
    ，從而，輾轉取得上述帳戶之正犯童照錞等人，持以詐騙附
    表所示2名被害人，為想像競合犯，從一重論以1幫助詐欺罪
    。公訴人認其先後2次交付帳戶之幫助犯行，應依修正前刑
    法第56條之連續犯規定論處，容有誤會。又被告有事實欄所
    載有期徒刑之執行紀錄，有本院被告前案紀錄表附卷可考，
    茲於5年以內，故意再犯本件有期徒刑以上之罪，應依刑法
    第47條第1項之規定，論以累犯，並加重其刑，刑有加重及
    減輕者，先加後減。
(二)、原審據以論罪科刑，固非無見，惟童照錞等人係轉轉取得被
    告存摺、帳戶使用，原審認係被告交付，尚與事實不符，又
    依修正前刑法第30條第1項、第340條論以幫助常業詐欺罪，
    亦有未洽，被告上訴執此指摘原判決不當，為有理由，自應
    由本院予以撤銷改判，爰審酌被告素行、犯罪動機係貪圖小
    利、所為已影響社會正常交易安全，增加被害人尋求救濟之
    困難，並使犯罪之追查趨於複雜，成為詐欺集團猖獗幫凶，
    衡其犯罪之動機、目的、手段、生活狀況、智識程度被害人
    所受損害暨犯罪後坦承犯行，顯有悔悟之態度等一切情狀，
    量處如主文所示之刑。至被告將其所有之帳戶存摺、提款卡
    、密碼交由詐騙集團使用，至今仍未取回，亦未經扣案，為
    免日後執行困難，爰不為沒收之諭知，附此敘明。
(三)、被告本件犯罪時間，係在96年4月24日前，合於中華民國九
    十六年罪犯減刑條例所定之減刑條件，爰依該條例第2條第1
    項第3款之規定，減其宣告刑2分之1，以示懲儆。
四、被告經合法傳喚，無正當理由未到庭，爰不待其陳述，逕行
    判決。
據上論斷：應依刑事訴訟法第369條第1項前段、第364、第371條
、第299條第1項前段、第300條，修正前刑法第41條第1項前段
、刑法第2條第1項前段、第30條、第339條第1項前段、第47條第
1項、第55條，刑法施行法第1條之1，修正前罰金罰鍰提高標準
條例第2條，中華民國九十六年罪犯減刑條例第2條第1項第3款、
第7條、第9條，判決如主文。
本案經檢察官李叔芬到庭執行職務
中    華    民    國    98    年    3     月    10    日
                  刑事第二十二庭審判長法  官  何菁莪
                                      法  官  洪于智
                                      法  官  江振義
以上正本證明與原本無異。
檢察官如不服本判決，應於收受送達後十日內向本院提出上訴書
狀，其未敘述上訴之理由者並得於提起上訴後十日內向本院補提
理由書（均須按他造當事人之人數附繕本）。
被告不得上訴。                        書記官  陳韋杉
中    華    民    國    98    年    3     月    11    日
中華民國刑法第339條
（普通詐欺罪）
意圖為自己或第三人不法之所有，以詐術使人將本人或第三人之物交付者
，處 5 年以下有期徒刑、拘役或科或併科 1 千元以下罰金。
以前項方法得財產上不法之利益或使第三人得之者，亦同。
前二項之未遂犯罰之。
  附表：
┌──┬───┬───┬────┬──────────────────────┬────────┐
│編號│ 時間 │被害人│匯款金額│                  詐騙方法                  │    匯入帳戶    │
├──┼───┼───┼────┼──────────────────────┼────────┤
│ 1  │93年11│甲○○│300000元│撥打被害人電話，佯稱其為被害人之妹向地下錢莊│新竹銀行中和簡易│
│    │月30日│      │        │借錢作保，已遭押走，要被害人匯款至指定帳戶，│型分行、戶名：楊│
│    │中午12│      │        │使被害人陷於錯誤而依其指示，在基隆市第一信用│誌文、帳號：052-│
│    │時許  │      │        │合作社安樂分社、基隆市○○路郵局等地匯款（先│0000000000000000│
│    │      │      │        │後於93年11月30日匯款50000元、50000元、100000│號；五股德音郵局│
│    │      │      │        │元、1000 00元，匯入乙○○帳戶內計200000元） │、戶名：乙○○、│
│    │      │      │        │                                            │帳號：0000000000│
│    │      │      │        │                                            │6067號；台北國際│
│    │      │      │        │                                            │商業銀行、戶名：│
│    │      │      │        │                                            │乙○○、帳號：  │
│    │      │      │        │                                            │0000000000000號 │
├──┼───┼───┼────┼──────────────────────┼────────┤
│ 2  │93年12│林世│5000元  │撥打被害人電話，佯稱為被害人之客戶員工借款，│台新國際商業銀行│
│    │月6日 │      │        │要被害人匯款至指定帳戶，使被害人陷於錯誤而依│新莊分行、戶名：│
│    │下午2 │      │        │其指示匯款（於93年12月6日匯款）             │乙○○、帳號：20│
│    │時    │      │        │                                            │000000000000號  │
└──┴───┴───┴────┴──────────────────────┴────────┘


司法院資訊處製作；財團法人民間司法改革基金會備份。
